【裁判字號】    90,台非,67
【裁判日期】    900301
【裁判案由】    違反商標法
【裁判全文】
最高法院刑事判決                                    九十年度台非字第六七號
    上訴人  最高法院檢察署檢察總長
    被  告  甲○○
右上訴人因被告違反商標法案件，對於台灣高等法院高雄分院中華民國八十九年八月
十七日第二審確定判決（八十九年度上易字第一○二二號，起訴案號：台灣高雄地方
法院檢察署八十八年度偵字第一九八五五號），認為違法，提起非常上訴，本院判決
如左：
    主  文
原審關於訴訟程序違背法令部分撤銷。
    理  由
非常上訴理由稱：按應於審判期日調查之證據而未予調查，其判決為當然違背法令，
刑事訴訟法第三百七十九條第十款定有明文，原判決就台灣高雄地方法院檢察署八十
九年度偵字第一二○九四號移送被告違反著作權法併辦部分，認被告無違反著作權法
之規定，乃以「本件著作權之『Panzer Dragon ZweiII』、『千年帝國之興亡』『AZ
EL PANER DRAGOON PRG』、『SPYRO THE DRAGON（寶貝龍）』遊戲光碟片，其視聽著
作之創作人為日本國人之西雅公司、新力公司，故該著作屬外國人著作，而日本國與
我國未簽訂有關保護著作權之條約或協定，依其本國法之法令及慣例，亦未對我國國
民之著作加以保護，顯未有上開著作權法第四條外國人著作物享有著作權之情形，是
以上開遊戲光碟片無從依我國著作權法享有著作權，被告之行為自無違反著作權法之
規定，因移送併辦意旨認與前開科刑部分，係裁判上一罪關係，爰不另為無罪之諭知
。」為理由，惟查：內政部八十一年八月八日台內著字第八一一五二四九號函釋謂
：「著作權法第四條規定：『外國人之著作合於左列情形之一者，得依本法享有著作
權。但條約或協定另有約定，經立法院議決通過者，從其約定。一、於中華民國管轄
區域內首次發行，或於中華民國管轄區域外首次發行後三十日內在中華民國管轄區域
內發行者。但以該外國人之本國，對中華民國人之著作，在相同之情形下，亦予保護
且經查證屬實者為限。二、依條約、協定或其本國法令、慣例，中華民國人之著作得
在該國享有著作權者。』查日本與我國並無著作權互惠關係，日本人之著作不得依上
述條文第二款之規定，受我國著作權法之保護。惟查日本對我國人之著作於日本首次
發行，或於其他國家或地區首次發行後三十日內於日本發行之情形，予以保護，故日
本人之著作若於中華民國管轄區域內首次發行，或於中華民國管轄區域外首次發行後
三十日內在中華民國管轄區域內發行者，則得依著作權法第四條第一款規定受我國著
作權法之保護。」內政部八十三年九月二十四日台內著字第八三二○四八七號函釋
亦謂：「按日本人之著作前經本部八十一年七月八日台內著字第八一一一九○三號
函釋，得依著作權法第四條第一款『於中華民國管轄區域內首次發行，或於中華民國
管轄區域外首次發行後三十日內在中華民國管轄區域內發行者，』之規定，受我國著
作權法保護。」按著作權之主管機關內政部已查證，日本對我國人之著作於日本首次
發行，或於其他國家或地區首次發行後三十日內於日本發行之情形，予以保護，而認
日本人之著作亦得依著作權法第四條第一款規定受我國著作權法之保護，茲告訴人西
雅公司、新力公司主張其著作權遭侵害，原審未調查其是否合於應受我國著作權法第
四條第一款著作權保護之範圍，遽認日本依其本國法之法令及慣例，未對我國國民之
著作加以保護，而謂本件著作之創作人為日本國人西雅公司、新力公司，不得依我國
著作權法第四條享有著作權之保護，自有應調查之證據未調查及不適用法則之違法，
且此移送併辦部分，與被告違反商標法有罪部分係裁判上一罪關係，原審未就被告違
反著作權法部分調查，自影響判決結果，案經確定，爰依刑事訴訟法第四百四十一條
、第四百四十三條提起非常上訴，以資糾正。等語。
本院按刑事訴訟法第三百七十九條第十款所謂「依法應於審判期日調查之證據而未予
調查者」，依司法院大法官會議釋字第一八一號解釋，在非常上訴程序，須致適用法
令違誤，而顯然於判決有影響者，始屬刑事訴訟法第四百四十七條第一項第一款所規
定之「判決違背法令」，否則仍僅屬於同條項第二款之「訴訟程序違背法令」。而該
依法應於審判期日調查之證據，倘須經調查程序始能判斷其真偽者，除非常上訴理由
執以指摘之事項，非常上訴審依法得予調查者外，非常上訴審無從更為認定事實，從
而該未予調查之證據是否已致適用法令違誤，且顯然於判決有影響，非常上訴審自屬
無從判斷，於此情形，仍僅屬於訴訟程序違背法令。本件原確定判決認定被告甲○○
自民國八十八年五月間起，販賣仿冒日商新力電腦娛樂股份有限公司（以下稱新力公
司）、日商西雅圖企業股份有限公司（以下稱西雅公司）享有商標專用權之遊戲光碟
片，迄八十八年八月六日下午二時四十分許為警查獲等情，因而撤銷第一審判決，改
判論處被告連續明知為意圖欺騙他人於同一商品使用相同於他人註冊商標圖樣之商品
而販賣罪刑。並以檢察官移送併辦之台灣高雄地方法院檢察署八十九年度偵字第一二
○九四號，即新力公司、西雅公司發現扣案遊戲光碟仿品中有侵害西雅公司享有著作
權之「Panzer Dragon ZweiII」二片、「千年帝國之興亡」一片、「AZEL PANER DRA
GOON PRG」遊戲光碟仿品三組十二片；侵害新力公司享有著作權之「SPYRO THE DRAG
ON（寶貝龍）」遊戲光碟片，被告陳列、販賣該等非法重製仿冒遊戲光碟之行為，涉
犯著作權法第八十七條、第九十三條、第九十四條等罪嫌部分。因本件著作權之「Pa
nzer Dragon ZweiII」、「千年帝國之興亡」、「AZEL PANER DRAGOON PRG」、「SP
YRO THE DRAGON（寶貝龍）」遊戲光碟片，其視聽著作之創作人為日本國人之西雅公
司、新力公司，故該著作屬外國人著作，而日本國與我國未簽訂有關保護著作權之條
約或協定，依其本國法之法令及慣例，亦未對我國國民之著作加以保護，顯未有上開
著作權法第四條外國人著作物享有著作權之情形，是以上開遊戲光碟片無從依我國著
作權法享有著作權，被告之行為自無違反著作權法之規定，因移送併辦意旨認與前開
科刑部分，係裁判上一罪關係，而就上開併辦部分不另為無罪之諭知。然新力與西雅
公司上開遊戲光碟在我國是否享有著作權，與被告該部分是否違反前開著作權法之規
定，及其與本件犯行間是否有裁判上一罪之關係暨如何為法律之適用攸關，並影響其
刑罰輕重之判決結果。而按內政部八十一年八月八日台內著字第八一一五二四九號
函內載：「著作權法第四條規定：『外國人之著作合於左列情形之一者，得依本法享
有著作權。但條約或協定另有約定，經立法院議決通過者，從其約定。一、於中華民
國管轄區域內首次發行，或於中華民國管轄區域外首次發行後三十日內在中華民國管
轄區域內發行者。但以該外國人之本國，對中華民國人之著作，在相同之情形下，亦
予保護且經查證屬實者為限。二、依條約、協定或其本國法令、慣例，中華民國人之
著作得在該國享有著作權者。』查日本與我國並無著作權互惠關係，日本人之著作不
得依上述條文第二款之規定，受我國著作權法之保護。惟查日本對我國人之著作於日
本首次發行，或於其他國家或地區首次發行後三十日內於日本發行之情形，予以保護
，故日本人之著作若於中華民國管轄區域內首次發行，或於中華民國管轄區域外首次
發行後三十日內在中華民國管轄區域內發行者，則得依著作權法第四條第一款規定受
我國著作權法之保護。」；內政部八十三年九月二十四日台內著字第八三二○四八
七號函亦載：「按日本人之著作前經本部八十一年七月八日台內著字第八一一一九
○三號函釋，得依著作權法第四條第一款『於中華民國管轄區域內首次發行，或於中
華民國管轄區域外首次發行後三十日內在中華民國管轄區域內發行者，』之規定，受
我國著作權法保護。」。則依內政部上開函文所載之內容，著作權主管機關之內政部
是否已經查證，日本對我國人之著作於日本首次發行，或於其他國家或地區首次發行
後三十日內於日本發行之情形，予以保護，而認日本人之著作亦得依著作權法第四條
第一款規定受我國著作權法之保護，即待究明釐清。茲告訴人新力公司、西雅公司指
述被告亦涉有上開違反著作權法犯行，並經檢察官將新力公司、西雅公司所提出之相
關證據資料移送原審併辦（即台灣高雄地方法院檢察署八十八年度偵字第二六五八六
、二六二○四號部分），乃原審就上情既未予調查，亦未說明不予調查之理由，遽認
被告之行為並未違反著作權法之規定，自有依法應於審判期日調查之證據而未予調查
之違法。案經確定，非常上訴意旨執以指摘，洵有理由。惟查該項應行調查之事項，
既須經過調查程序始能判斷被告有無該犯行及與本件犯罪之關係，而此事實又非非常
上訴審得予調查之事項，則原判決適用法令有無違背，即屬無憑判斷，應僅就其應行
調查證據而未予調查之訴訟程序違背法令部分予以撤銷，用資糾正。
據上論結，應依刑事訴訟法第四百四十七條第一項第二款，判決如主文。
中      華      民      國     九十     年      三      月      一      日
                              最高法院刑事第四庭
                                  審判長法官  董  明  霈
                                        法官  丁  錦  清
                                        法官  林  茂  雄
                                        法官  王  居  財
                                        法官  張  祺  祥
      右正本證明與原本無異
                                              書  記  官
中      華      民      國     九十     年      三      月      七      日


司法院資訊處製作；財團法人民間司法改革基金會備份。
